【裁判字號】    97,訴,28
【裁判日期】    970327
【裁判案由】    清償借款
【裁判全文】
臺灣嘉義地方法院民事判決                97年度訴字第28號
原      告  丁○○
被      告  宏翰食品股份有限公司
法定代理人  乙○○
被      告  己○○
            丙○○
            甲○○
            戊○○
上列當事人間請求清償借款事件，本院於民國97年3月13日言詞
辯論終結，判決如下：
    主  文
被告應連帶給付原告新臺幣貳佰零壹萬元，及按附表編號１至３
項所示票面金額、均自提示日起至清償日止，按週年利率百分之
六計算之利息。
訴訟費用由被告連帶負擔。
    事實及理由
壹、程序方面：
    本件被告戊○○經合法通知，未於最後言詞辯論期日到場，
    核無民事訴訟法第386條所列各款情形，爰依原告之聲請，
    由其就被告戊○○部分為一造辯論而為判決。
貳、實體方面：
一、原告起訴主張：
（一）緣被告甲○○曾告知其小叔現任嘉義縣縣議員，可取得公
      家機關之採購工程，嗣於民國96年5月11日向原告電告急
      需借用新台幣（下同）140萬元付押標金，期限10天，並
      簽發以被告戊○○為發票人之同額支票以供擔保，原告即
      於同日依其指示電匯上開金額至民雄農會北斗分部、受款
      人被告丙○○（係被告戊○○之配偶）之帳戶內，嗣被告
      甲○○於96年5月22日再次電告標得教科書生意，復要求
      原告再貸與50萬元，原告即於同日再提領50萬元匯入被告
      丙○○上開帳戶內，由被告丙○○簽發以被告戊○○為發
      票人、面額61萬元、發票日為96年7月30日之支票1紙，並
      更改上開140萬元支票之發票日為96年7月30日，詎上開支
      票屆期經原告提示，竟因存款不足遭退票，經原告催討後
      ，即由被告丙○○簽發如附表所示之支票3張，並均經被
      告丙○○、戊○○、甲○○3人簽名之背書，惟該等支票
      屆期提示又遭退票，被告等均置之不理，因原告確與被告
      丙○○間有上開借款之原因關係而持有如附表所示之支票
      ，爰依票據法律關係提起訴訟，並聲明請求被告等應連帶
      給付原告如主文第1項所示之金額及利息。
（二）對於被告宏翰食品股份有限公司（下稱宏翰食品公司）、
      己○○答辯之陳述：被告2人均為系爭支票上之發票人，
      自均應付清償之責。
（三）證據：提出如附表所示之支票正、反面及退票理由單影本
      各3份、臺灣銀行匯款單影本及存摺影本各1份為證。
二、被告主張：
（一）被告宏翰食品公司：如附表所示之支票係被告丙○○所簽
      發，雖有授權被告丙○○開票給廠商及處理公司事務，但
      該等支票並未授權，且原告所述之借款，亦非匯入公司之
      帳戶，故請求駁回原告之訴，訴訟費用由原告負擔。
（二）被告己○○：為宏翰食品公司之掛名監事，惟從公司設立
      之初，其印章即是交由該公司總經理被告丙○○保管，授
      權她處理公司事務使用，惟系爭3張支票並未授權被告丙○○簽發，請求傳訊被告丙○○作證，並聲明駁回原告之
      訴，訴訟費用由原告負擔。
（三）被告丙○○：確有向原告借款190萬元，系爭3張支票確為
      其所簽發以被告宏翰食品公司、乙○○、及被告己○○為
      發票人，用以償還上開款項及所加計之利息，其並於該等
      支票上背書。其為宏翰食品公司之總經理，上開被告宏翰
      食品公司、乙○○、及被告己○○等人之印章均係公司授
      權其使用以處理公司事務。
（四）被告甲○○：承認確在系爭3張支票背書，但係因原告要
      求始背書，請求駁回原告之訴，訴訟費用由原告負擔。
（五）被告戊○○：承認確在系爭3張支票背書。
三、不爭執之事項：
（一）本件如附表所示支票3張上之印章、簽名均為真正。
（二）被告乙○○、己○○分別是宏翰食品股份有限公司的法定
      代理人及董、監事。
（三）被告宏翰食品公司、法定代理人乙○○及被告己○○均將
      印章交付公司保管，並授權該公司總經理即被告丙○○簽
      發支票以支付廠商款項等公司事務。
（四）被告甲○○、丙○○、戊○○均承認於如附表所示之3張
      支票上背書。
四、爭執事項：
（一）上開借貸款項是否匯入被告宏翰食品公司之帳戶內？
（二）如附表所示之3張支票是否在被告宏翰食品公司、被告己○○之授權範圍內？
五、本院之判斷：
（一）按票據乃文義證券及無因證券，故票據上之權利義務，悉
      依票據上所載文義定之，與其基礎之原因關係各自獨立。
      票據上權利之行使，不以其原因關係存在為前提，是以執
      票人行使票據權利時，就其基礎之原因關係確係有效存在
      ，並不負舉證責任。若票據債務人以自己與發票人或執票
      人前手間所存抗辯之事由，對抗執票人，依票據法第13條
      但書規定觀之，固非法所不許，然應由票據債務人就執票
      人取得票據出於惡意負舉證責任。查，被告宏翰食品公司
      雖辯稱：上開款項並非匯入該公司之帳戶內云云，惟被告
      為系爭支票發票人，依票據法第5條及第121條規定，本應
      負擔發票人責任，且揆諸首揭說明，原告無庸證明取得系
      爭支票之原因關係，故不論上開款項是否匯入被告宏翰食
      品公司，仍無礙於原告票據權利之行使。
（二）次按代理權之限制及撤回，不得以之對抗善意第三人，民
      法第107條前段定有明文。次按票據係文義證券（票據法
      第5條、第6條），在票據簽名者，依票上所載文義負責。
      票據法第10條第1項規定：「無代理權而以代理人名義簽
      名於票據者，應自負票據上之責任」即本此義。同條第2
      項所載，越權代理與上述無權代理規定於同一條文，當然
      仍係指代理人簽署自己之名義者而言。若本人將名章交與
      代理人，而代理人越權將本人名章蓋於票據者，自無本條
      之適用。如謂未露名之代理人須負票據之責任，必將失去
      票據之要旨，故票據僅蓋本人名義之圖章者，不能依票據
      法第10條命未露名義之代理人負票據之責任。至本人應否
      負責，應依本條以外之其他民事法規法理解決之，例如有
      票據法第14條、民法第107條情形者，應依各該條之規定
      處理（最高法院51年臺上字第1326號判例、51年度第3次
      民、刑庭總會會議決議 (二)參照）。亦即如代理人未載
      明為本人代理之旨，逕以本人名義簽發票據，應適用民法
      第107條之規定，本人不得以代理權之限制對抗善意無過
      失之執票人，而就代理人權限外之部分，自須負票據上之
      責任（最高法院89年度臺上字第901號判決參照）。經查
      ，被告宏翰食品公司、被告己○○雖辯稱：如附表所示之
      3張支票並非在其等之授權範圍內，被告丙○○未經其等
      同意即簽發系爭支票，其等無庸負責云云。然被告宏翰食
      品公司及被告己○○均自認其等皆將支票、印章交付公司
      經理林淑芳保管，並授權該公司總經理即被告丙○○簽發
      支票以支付廠商款項等公司事務，而系爭支票係被告丙○○所簽發用以償還上開款項，雖逾越被告宏翰食品公司及
      被告己○○授權範圍而以被告2人之名義所簽發，惟被告
      2人既授權被告丙○○簽發支票，雖就其權限有所限制，
      惟揆諸上開規定及說明，就此授權之限制，自不得對抗善
      意且無過失之執票人。又被告宏翰食品公司及被告己○○
      既未能舉證證明原告明知系爭支票係被告丙○○逾越其等
      之授權範圍所簽發而故予收受，即應依系爭支票之文義負
      發票人責任，是被告2人所辯既屬無理，自不足採。
六、按支票之發票人應照支票文義擔保支票之支付；第2章第2節
    關於背書之規定，除第35條外，於支票準用之；第29條之規
    定，於背書人準用之；發票人應照匯票文義擔保承兌及付款
    ；執票人向支票債務人行使追索權時，得請求自為付款提示
    日起之利息，如無約定利率者，依年利六釐計算，票據法第
    126條、第144條、第39條、第29條前段、第133條分別定有
    明文。本件被告宏翰食品公司及被告己○○簽發如附表編號
    1至3項所示、均經被告丙○○、甲○○、戊○○背書交付、
    面額共201萬支票3紙，原告屆期提示竟均退票未獲付款，則
    原告依據以請求被告連帶給付票款201萬元，及如附表編號1
    至3項所示各票面金額自提示日起，均至清償日止，按週年
    利率百分之6計算之利息，洵屬有據，應予准許。
七、本件事證已臻明確，兩造其餘攻擊防禦方法及所提證據，於
    判決結果不生影響，爰不一一論列，併此敘明。
八、據上論結，本件原告之請求為有理由，依民事訴訟法第385
    條第1項前段、第78條、第85條第2項，判決如主文。
中    華    民    國    97    年    3     月    27    日
                      民一庭法  官  游悅晨
以上正本係照原本作成
如對本判決上訴須於判決送達後20日內向本院提出上訴狀
中    華    民    國    97    年    3    月    27    日
                            書記官  張富
┌───────────────────────────┐
│附表：支票詳目                                        │
├──┬────┬────┬────┬────┬────┤
│編號│發 票 人│付 款 人│票面金額│發 票 日│支票號碼│
│    │        │        │(新臺幣)│提 示 日│        │
├──┼────┼────┼────┼────┼────┤
│ １ │宏翰食品│京城銀行│陸拾柒萬│96.10.15│0000000 │
│    │股份有限│博愛分行│元      │96.10.15│        │
│    │公司    │        │        │        │        │
├──┼────┼────┼────┼────┼────┤
│ ２ │宏翰食品│京城銀行│陸拾柒萬│96.10.30│0000000 │
│    │股份有限│博愛分行│元      │96.10.30│        │
│    │公司    │        │        │        │        │
├──┼────┼────┼────┼────┼────┤
│ ３ │宏翰食品│京城銀行│陸拾柒萬│96.10.30│0000000 │
│    │股份有限│博愛分行│元      │96.10.30│        │
│    │公司    │        │        │        │        │
├──┴────┴────┴────┴────┴────┤
│其上均經被告丙○○、甲○○、戊○○背書                │
└───────────────────────────┘


司法院資訊處製作；財團法人民間司法改革基金會備份。
